【裁判字號】    99,易,189
【裁判日期】    990427
【裁判案由】    詐欺
【裁判全文】
臺灣高雄地方法院刑事判決               99年度易字第189號
公  訴  人  臺灣高雄地方法院檢察署檢察官
被      告  乙○○
上列被告因詐欺案件，經檢察官提起公訴（98年度偵字第26227
號、32539 號），本院判決如下：
    主  文
乙○○幫助犯詐欺取財罪，處有期徒刑肆月，如易科罰金，以新
台幣壹仟元折算壹日。
    事  實
一、乙○○明知當前申請金融帳戶甚為方便，但詐騙集團或不法
    份子為掩飾其詐欺取財之不法行徑，避免執法人員之追究及
    處罰，經常捨自己申請而利用他人之金融帳戶為工具以遂行
    詐騙，因而客觀上可預見無故欲取得他人金融帳戶使用之行
    徑，常與財產犯罪有密切關連，竟意圖為自己及第三人不法
    所有，以縱有人持其金融帳戶作為詐騙犯罪工具亦不違其本
    意之不確定故意，於民國98年7 月27日至同年月29日中午12
    時39分間之某時，在不詳地點，以不詳之代價，將其申設之
    合作金庫商業銀行憲德分行第0000000000000 號帳戶（下稱
    系爭合作金庫帳戶）及中國信託商業銀行高雄分行第000000
    000000號帳戶（下稱系爭中國信託帳戶）之存摺、提款卡、
    印章及密碼（下稱帳戶資料），交予姓名年籍不詳之成年人
    （下稱系爭不詳之人）使用。嗣系爭不詳之人與其所屬之詐
    欺集團成員共同基於詐欺取財之犯意聯絡，(1)由詐騙集團某
    成員於98年7 月29日中午12時58分許，撥打電話予甲○○，
    假冒臺灣新竹地方法院檢察署檢察官佯稱：甲○○之個人資
    料外洩，依洗錢防制法規定應凍結財產，要求甲○○將帳戶
    之存款匯入指定帳戶等語，並傳真個人資料外洩授權止付聲
    明書、法務部行政凍結執行命令予甲○○，要甲○○至便利
    商店領取等語，致甲○○陷於錯誤，而依對方之指示分別於
    98年7 月29日下午2 時15分許、2 時17分許，分別匯款新台
    幣（下同）20,000元、30,000元至系爭合作金庫帳戶；(2)另
    由詐騙集團某成員於98年7 月29日中午12時39分許，撥打電
    話予丙○○，假冒新竹縣警察局員警佯稱：因丙○○將其郵
    局帳號及個人資料交付詐欺集團成員，致多起詐騙案件發生
    等語，旋即再由其他成員撥打電話予丙○○，假冒臺灣新竹
    地方法院洪書記官佯稱：丙○○所為造成多位被害人之損失
    ，並要求依其指示匯款至指定帳戶等語，致丙○○陷於錯誤
    ，而依對方之指示，分別於98年7 月29日下午3 時8 分45秒
    、3 時12分2 秒、3 時14分6 秒、3 時14分59秒，分別匯款
    30,000元、28,000元、30,000元、2,000 元至系爭中國信託
    帳戶；嗣甲○○、丙○○匯款後察覺有異，始報警查獲。
二、案經雲林縣警察局斗六分局、高雄市政府警察局新興分局報
    請臺灣高雄地方法院檢察署檢察官偵查起訴。
    理  由
一、證據能力之判斷：
    按被告以外之人於審判外之言詞或書面陳述，除法律有規定
    者外，依刑事訴訟法第159 條第1 項之規定，雖不得作為證
    據，但依同法第159 條之5 規定，經當事人於審判程序同意
    作為證據，法院審酌該言詞陳述或書面陳述作成時之情況，
    認為適當者，仍得作為證據，且如當事人、代理人或辯護人
    於法院調查證據時，知有上開不得為證據之情形，而未於言
    詞辯論終結前聲明異議者，視為有前項之同意。而本件關於
    證人即被害人甲○○、丙○○於警詢中所為之陳述，被告於
    本院行準備程序時，表示均同意作為證據（詳本院99年度審
    易字第50號卷【下稱審查卷】第16頁），且被告亦未於本院
    審理過程中聲明異議，本院審酌上開陳述作成時之情況均屬
    正常，且與本案相關之待證事實具有關連性，因認上開證據
    均具有證據能力。
二、事實之認定：
    訊據被告乙○○雖自承系爭合作金庫帳戶、中國信託帳戶均
    為其申請設立，然矢口否認將上開帳戶之帳戶資料交付他人
    供詐欺集團犯罪使用，辯稱合作金庫帳戶係將退伍時，軍方
    指定伊前往開戶，以便存入退伍金，伊乃於97年10月7 日申
    請設立，另系爭中國信託帳戶係因想買股票，於98年7 月27
    日申請設立，上開2 帳戶之帳戶資料均放於機車置物箱中，
    銀行通知才發現該帳戶資料被偷走，伊未將帳戶資料提供他
    人詐騙使用云云。經查：
  (一)所承部分核與合作金庫商業銀行憲德分行函及所附開戶資料
    、分戶交易明細、中國信託商業銀行股份有限公司函及所附
    開戶資料、歷史交易明細相符（詳警(一)卷第8 至9 頁、偵(一)
    卷第7 至10頁、警(二)第9 至14頁），堪信為真實，則系爭合
    作金庫帳戶、中國信託帳戶確為被告申請設立之事實，應可
    認定。
  (二)被害人甲○○、丙○○如事實欄所載被詐騙之情，業經其等
    證述在卷（詳警(一)卷第5 至6 頁、警(二)卷第3 至4 頁），並
    有自動櫃員機交易明細表6 份、系爭合作金庫帳戶分戶交易
    明細、不實之個人資料外洩授權止付聲明書、不實之法務部
    行政凍結執行命令、系爭中國信託帳戶歷史交易明細各1 份
    附卷可稽（詳警(一)卷第10至12頁、偵查卷第9 至10頁、警(二)
    卷第16頁、第14頁），且核與被告供述不知被害人甲○○、
    丙○○轉入款項之情相符（詳本院卷第13頁筆錄），所證自
    堪信為真實，則被害人甲○○、丙○○確有如事實欄所載之
    被詐騙事實，亦可認定。
  (三)按當前申請金融帳戶甚為方便，但詐騙集團或不法份子為掩
    飾其詐欺取財之不法行徑，避免執法人員之追究及處罰，經
    常捨自己申請而利用他人之金融帳戶為工具以遂行詐騙，因
    而客觀上可預見無故欲取得他人金融帳戶使用之行徑，常與
    財產犯罪有密切關連；且為確保該金融帳戶不致因申請人辦
    理掛失，使即將成功之詐騙徒勞無功，通常均會事先取得該
    金融帳戶申請人之同意，而目前坊間詐欺集團經申請人同意
    使用金融帳戶之方法，大致區分為以金錢購買及詐騙取得，
    然因近來上開詐騙層出不窮，大眾傳播工具已有大幅報導，
    政府亦再三宣導民眾注意以免受騙，是除知識、社會經驗均
    低於一般平均值甚多者外，對上開情形自無不知之可能，金
    融帳戶被詐騙供詐欺犯罪使用之情形已大幅減少，則具一般
    正常知識、社會經驗者所申設之金融帳戶，如被詐騙集團用
    為詐騙他人匯款之工具，而無法說明詐騙集團何以可取得其
    金融帳戶資料之合理原因，自應認係將金融帳戶出賣他人使
    用，有為自己及第三人不法所有之意圖，並具縱他人持其金
    融帳戶作為詐騙工具亦不違其本意之不確定故意。而本件經
    查：
    1.被告為73年2 月8 日生，高職畢業，有調查筆錄附卷可稽
      （詳警(一)卷第1 頁），本件詐騙時已將屆25歲，且據被告
      供稱，其曾任職工地管理、油漆及土水工程等工作（詳本
      院卷第13頁），堪認有一定之學歷及社會工作經驗，對上
      開政府三令五申所宣導之防詐騙訊息，當有一定瞭解，則
      對詐騙集團詐騙前先行取得金融帳戶之慣用詐騙手法，自
      有一定之認知。
    2.被告雖辯稱帳戶資料放置於機車而被竊，然：(1)帳戶資料
      為極重要之金融工具，一般均放置於特定專屬個人之隱密
      處所，如非必要，並無隨意攜帶外出之可能，且如有必要
      攜帶外出，亦必隨身攜帶，以保護該資料不致遺失，另為
      防提款卡遺失時存款遭盜領之風險，提款卡密碼縱有加以
      記載以防忘記之必要，該記載資料亦無可能與提款卡放置
      於同一處所，以避免遺失時被盜領之風險。而本件被告辯
      稱將帳戶密碼寫於印章上，印章又與提款卡、存摺同放於
      機車置物箱（詳本院卷第28頁），所辯與常情顯有違背。
      另被告雖又辯稱係為避免帳戶被父母發現，因而將之放置
      於機車置物箱，便於隨身攜帶（詳本院卷第13頁、第26頁
      ），然依經驗法則，帳戶所有人不願家人窺見帳戶存提情
      形，通常係該帳戶之存款金額有較大之變化，或存提情形
      有其他異常之情形，顧及個人隱私所致，而本件被告之系
      爭合作金庫帳戶，在被害人甲○○被騙轉入款項前，存款
      金額為69元，有分戶交易明細附卷可稽（詳警(一)卷第9 至
      10頁），另系爭中國信託帳戶為詐騙前所申設，被害人丙○○被騙轉入款項前，存款金額為0 ，有歷史交易明細附
      卷可按（詳警(二)卷第14頁），該2 帳戶既無巨額存款，無
      應避免他人知悉之重要隱私，則上開所辯自無可採，併予
      敘明；(2)被告自承除本件之系爭合作金庫帳戶、中國信託
      帳戶外，另有高雄銀行帳戶、郵局帳戶、玉山銀行帳戶，
      而經本院詢問上開帳戶之密碼，被告均可清楚說明，且供
      稱並未將密碼記載於他處，有筆錄附卷可稽（詳本院卷第
      32至33頁），顯見上開所辯將系爭合作金庫帳戶、中國信
      託帳戶密碼記載於印章，與其通常之使用金融工具習慣不
      符；(3)上開帳戶資料既為個人重要金融工具，被告即使因
      特殊之理由，不得不將之置放於機車置物箱，當應隨時注
      意審視，如有遺失並應迅速採取掛失之補救措施，而被告
      竟辯稱係銀行通知才知悉上開帳戶資料被用為詐騙工具（
      詳本院卷第27頁筆錄），上開未及時發現遺失之所辯亦與
      常情不符。
    3.綜上，被告有一定之學歷及社會工作經驗，對詐騙集團詐
      騙前先行取得金融帳戶之慣用手法有一定認知，而其申設
      之上開帳戶資料既被用為本件詐騙之工具，就詐騙集團何
      以可取得系爭帳戶資料之所辯，竟有如上諸多不合理之情
      形，所辯自不足採信，從而應認被告係將系爭合作金庫帳
      戶、中國信託帳戶出賣予他人使用，有為自己及第三人不
      法所有之意圖，並具縱他人持系爭帳戶作為詐騙工具亦不
      違其本意之不確定故意。另本件事證已臻明確，至詐欺集
      團係由何人擔任車手提領詐得之款項，與本件犯罪是否成
      立無關，且依一般經驗，提款機之錄影存放期間極為有限
      ，本院審理之99年期間，距本件詐騙後提款之98年7 月29
      日，超過6 個月，已無法調取提款錄影資料，是被告聲請
      本院調取提款錄影帶部分，本院自無加以調查之必要，併
      予敘明。
  (四)綜上所述，本件事證明確，被告有事實欄所載之犯行，應堪
    認定。
三、論罪科刑：
    核被告所為，均係犯刑法第30條第1 項前段、第339 條第1
    項之幫助詐欺取財罪。被告係幫助詐騙集團成員實施詐騙，
    非本身從事詐騙，應依幫助犯之規定，按正犯之刑減輕之。
    本件雖因被告否認犯罪，交付系爭合作金庫帳戶、中國信託
    帳戶予他人使用之時間及情形不明，但因該2 帳戶被用為詐
    騙工具之時間均為98年7 月29日，時間緊接，基於罪疑惟輕
    之原則，及詐騙集團通常均在取得帳戶後迅速為詐騙使用之
    經驗法則，應認被告係於同一時間將上開2 帳戶資料交付同
    1 人使用，即以一行為同時觸犯2 幫助詐欺取財罪，為同種
    想像競合犯，應從一重即詐騙所得較多（4 筆共9 萬元）之
    對被害人丙○○幫助詐欺取財罪處斷。爰審酌被告不顧近來
    社會詐騙之猖獗，竟提供金融帳戶幫助實施詐騙，使被害人
    受有如上之損害，實有不該，否認犯行，犯後態度不佳，前
    無犯罪紀錄，有臺灣高等法院被告前案紀錄表附卷可稽（詳
    本院卷第37頁），素行尚可，被害金額共14萬元（甲○○部
    分2 筆共5 萬元，丙○○部分4 筆共9 萬元）等一切情狀，
    量處如主文所示之刑，並諭知如主文所示之易科罰金折算標
    準，以資警懲。
據上論斷，應依刑事訴訟法第299 條第1 項前段，刑法第30條、
第339 條第1 項、第55條、第41條第1 項前段，刑法施行法第1
條之1 ，判決如主文。
本案經檢察官張志杰到庭執行職務。
中    華    民    國    99    年    4     月    27    日
                刑事第六庭審判長法  官  李璧君
                                法  官  曾鈴
                                法  官  鄭峻明
以上正本證明與原本無異。
如不服本判決應於收受判決後10日內向本院提出上訴書狀，並應
敘述具體理由。其未敘述上訴理由者，應於上訴期間屆滿後20日
內向本院補提理由書(均須按他造當事人之人數附繕本)「切勿逕
送上級法院」。
中    華    民    國    99    年    4     月    27    日
                                書記官  吳韻芳
附錄論罪之法條：
刑法第339條
意圖為自己或第三人不法之所有，以詐術使人將本人或第三人之
物交付者，處5 年以下有期徒刑、拘役或科或併科1 千元以下罰
金。
以前項方法得財產上不法之利益或使第三人得之者，亦同。
前2 項之未遂犯罰之。

司法院資訊處製作；財團法人民間司法改革基金會備份。
